臺灣士林地方法院刑事判決
111年度金訴字第132號
公  訴  人  臺灣士林地方檢察署檢察官
被      告  陳奕如


上列被告因違反洗錢防制法等案件，經檢察官提起公訴（110年
度偵字第19008號），被告於本院準備程序中就被訴事實為有罪
之陳述，本院合議庭裁定由受命法官獨任改依簡式審判程序審理
，並判決如下：
    主  文
陳奕如幫助犯詐欺取財罪，處拘役參拾日，如易科罰金，以新
臺幣壹仟元折算壹日。
    犯罪事實
一、陳奕如知悉無正當理由提供提款卡及密碼予他人，依一般社
    會生活之通常經驗，可預見此金融帳戶恐淪為詐欺等財產犯
    罪之工具，仍基於幫助詐欺取財之不確定故意，於民國110
    年8月10日以前某日，將其所有之第一商業銀行帳戶（帳號
    ：000-00000000000號、下稱本案帳戶）之金融卡、密碼等
    資料，存放在臺北市南港車站置物櫃內，再由真實姓名年籍
    不詳之人取走。嗣該不詳人士取得本案帳戶後，即基於意圖
    為自己不法所有之詐欺取財犯意，以假親友手法，向陳元吉
    行騙，致陳元吉陷於錯誤，於110年8月10日上午11時44分許
    ，匯款新臺幣（下同）10萬元至本案帳戶內，嗣遭提領一空
    。嗣陳元吉發現受騙報警處理，始查悉上情。
二、案經陳元吉訴由新北市政府警察局汐止分局報告臺灣士林地
    方檢察署檢察官偵查起訴。
   理  由
一、本件被告陳奕如所犯係死刑、無期徒刑、最輕本刑為3年以
    上有期徒刑以外之罪，其於準備程序中就被訴事實為有罪之
    陳述，經告知簡式審判程序之旨，並聽取公訴人、被告之意
    見後，本院合議庭認為適宜裁定由受命法官獨任進行簡式審
    判程序。又本件之證據調查，依刑事訴訟法第273條之2規定
    ，不受同法第159條第1項、第161條之2、第161條之3、第16
    3條之1及第164條至第170條規定之限制，合先敘明。
二、上開犯罪事實，業據被告陳奕如於本院審理中坦承不諱，而
    告訴人陳元吉於上開時間遭他人詐欺，使其陷於錯誤，依指
    示匯款如上開金額至本案帳戶，而遭提領一空之事實，業為
    證人即告訴人陳元吉於警詢中證述明確（參見110偵19008卷
    第11頁至第12頁），並有其提供之提款明細、郵政跨行匯款
    申請書各1份（參見110偵19008卷第17頁至第19頁），且有
    第一商業銀行總行110年9月15日一總營集字第103952號函檢
    附帳號000-00000000000號帳戶之開戶資料及自110年8月1日
    起至110年8月11日止之交易明細各1份（參見110偵19008卷
    第31頁至第35頁）、告訴人陳元吉之嘉義市政府警察局第二
    分局南門派出所受理詐騙帳戶通報警示簡便格式表、金融機
    構聯防機制通報單、受理案件證明單、受理各類案件紀錄表
    各1份（參見110偵19008卷第11頁至第12頁、第27頁至第29
    頁）、告訴人陳元吉提供之與詐騙集團成員對話紀錄擷圖1
    份（參見110偵19008卷第21頁至第23頁）附卷可憑，應甚明
    確，而堪認定。
三、按刑法所指故意，非僅指直接故意，尚包括間接故意（不確
    定故意、未必故意）在內；所謂間接故意，乃指行為人對於
    構成犯罪事實，預見其發生而其發生並不違反其本意者而言
    ，此為刑法第13條第2項所規範。而幫助犯之成立，除行為
    人主觀上須出於幫助之故意，客觀上並須有幫助之行為；且
    幫助行為，係指對他人實現構成要件之行為施予助力而言，
    幫助故意，則指行為人就被幫助者正欲從事犯罪或正在從事
    犯罪，且該犯罪有既遂之可能，而其行為復足以幫助他人實
    現構成要件，在被告主觀上有認識，尚不以確知被幫助者係
    犯何罪名為其必要。再者，金融帳戶為個人理財之工具，申
    請開設金融帳戶並無任何特殊之限制，一般民眾皆能自由申
    請開戶，並得同時在不同金融機構申請多數存款帳戶使用，
    乃眾所週知之事實。在金融機構開設帳戶，請領存摺及提款
    卡及密碼後，任何人即得持之辦理存、匯及轉帳使用，事關
    帳戶所有人權益之保障，帳戶所有人理應避免被不明人士利
    用或持之為與財產有關之犯罪工具，並期杜絕自己金融帳戶
    存款遭他人冒領之風險，此實為社會大眾按諸生活認知所極
    易體察之常識，被告理應知悉。況且，新聞媒體對於不肖詐
    騙人員常大量收購或使用他人存款帳戶後，再持以供作犯罪
    使用，藉此逃避檢警查緝之情事，亦多所報導。被告僅為獲
    取報酬，率爾聽信對方要求，將攸關個人財產、信用且具專
    有性之本案帳戶存摺、提款卡及密碼，輾轉租予不詳之第三
    人作為匯款使用，如此乖離常態之行為，以被告具有一般智
    識程度而言，當可輕易預見他人取得本案帳戶資料係供作非
    法使用，況被告於本院審理中亦供承對方取走你的帳戶，其
    有懷疑與正常的借錢程序不同等語（參見本院卷第35頁）。
    則縱被告不確知所交付本案帳戶存摺、提款卡及密碼之對象
    暨其所屬詐騙集團犯罪行為之具體內容，惟其既已預見本案
    帳戶資料有遭詐騙集團作為詐取財物之不法工具之可能，仍
    不計後果將本案帳戶資料借予不熟識之人，而容任該項犯罪
    行為之繼續實現，具有幫助他人詐欺取財之不確定故意已明
    。本件事證明確，被告之犯行，堪以認定。
四、按本件被告提供上開帳戶之金融卡及密碼供詐欺不法份子使
    用，使被害人因該詐欺不法份子詐騙而將款項匯入上開帳戶
    ，僅為他人之詐欺取財犯行提供助力，尚無證據足以證明被
    告係以自己實施詐欺取財犯罪之意思，或與他人為詐欺取財
    犯罪之犯意聯絡，或有直接參與詐欺取財犯罪構成要件行為
    分擔，且依卷內現存證據並不足以證明本件係三人以上共同
    犯罪之情事。是核被告所為，係犯刑法第30條第1項前段、
    第339條第1項之幫助詐欺取財罪。又被告以幫助他人犯罪之
    意思而參與犯罪構成要件以外之行為，為上開詐欺取財罪之
    幫助犯，乃依刑法第30條第2項之規定，減輕其刑。爰以行
    為人之責任為基礎，審酌被告一時輕率失慮，竟輕易提供金
    融帳戶供他人掩飾犯罪所得使用，非但增加被害人尋求救濟
    之困難，造成社會人心不安，亦助長詐騙犯罪者之氣焰，使
    詐欺犯罪者得以順利取得詐欺所得之財物，危害財產財物交
    易安全，兼衡本件被害人受害金額為10萬元，且無證據顯示
    被告因提供人頭帳戶而獲利，又被告未能與告訴人達成和解
    ，賠償其之損失，兼衡被告自陳為世新大學資訊傳播系的研
    究所碩士畢業、未婚、目前與母親同住、無業等一切情狀，
    量處如主文所示之刑，並諭知如易科罰金之折算標準。另被
    告於本案中，無證據證明其有因交付帳戶而獲得金錢或利益
    ，或分得來自上開詐欺集團成員之任何犯罪所得，自不宣告
    沒收，附此敘明。
五、另公訴意旨雖指稱被告上開所為，尚涉違反刑法第30條第1
    項前段、洗錢防制法第14條第1項之幫助洗錢罪嫌等語，然
    按洗錢防制法所稱之「洗錢」行為，依第2條之規定，係指
    ：一、意圖掩飾或隱匿特定犯罪所得來源，或使他人逃避刑
    事追訴，而移轉或變更特定犯罪所得；二、掩飾或隱匿特定
    犯罪所得之本質、來源、去向、所在、所有權、處分權或其
    他權益者；三、收受、持有或使用他人之特定犯罪所得。並
    於第14條、第15條規定其罰則，俾防範犯罪行為人藉製造資
    金流動軌跡斷點之手段，去化不法利得與犯罪間之聯結。申
    言之，洗錢防制法之立法目的，在於防範及制止因犯第3條
    所列之特定犯罪而取得或變得之財物或財產上利益及其之孳
    息，藉由包含處置（即將特定犯罪所得直接予以移轉或變更
    ）、分層化（即以迂迴層轉、化整為零之多層化包裝方式，
    掩飾或隱匿特定犯罪所得）及整合（即收受、持有或使用他
    人之特定犯罪所得，使之回流至正常金融體系，而得以合法
    利用享受）等各階段之洗錢行為，使其形式上轉換成為合法
    來源，以掩飾或切斷特定犯罪所得與犯罪之關聯性，而藉以
    逃避追訴、處罰。提供金融帳戶提款卡及密碼之行為人，因
    已將帳戶之提款卡及密碼等物件提供他人使用，失去對自己
    帳戶之實際管領權限，若無配合指示親自提款，即無收受、
    持有或使用特定犯罪所得之情形，且無積極之移轉或變更特
    定犯罪所得之行為，故非屬洗錢防制法第2條第1款、第3款
    所稱之洗錢行為。一般而言，洗錢防制法第2條第2款之掩飾
    、隱匿行為，目的在遮掩、粉飾、隱藏、切斷特定犯罪所得
    與特定犯罪間之關聯性，是此類洗錢行為須與欲掩飾、隱匿
    之特定犯罪所得間具有物理上接觸關係（事實接觸關係）。
    而提供金融帳戶提款卡及密碼供他人使用，嗣後被害人雖匯
    入款項，然此時之金流仍屬透明易查，在形式上無從合法化
    其所得來源，未造成金流斷點，尚不能達到掩飾或隱匿特定
    犯罪所得之來源、去向及所在之作用，須待款項遭提領後，
    始產生掩飾、隱匿之結果。故而，行為人提供金融帳戶提款
    卡及密碼，若無參與後續之提款行為，即非洗錢防制法第2
    條第2款所指洗錢行為，無從成立一般洗錢罪之直接正犯。
    然行為人主觀上如認識該帳戶可能作為收受、提領特定犯罪
    所得使用，他人提領後會產生遮斷資金流動軌跡以逃避國家
    追訴、處罰之效果，仍基於幫助之犯意而提供，則應論以幫
    助犯一般洗錢罪（最高法院108年台上大字第3101號裁定意
    旨參照）。查被告係於本案詐騙成員實行詐欺犯行前，即提
    供本案系爭帳戶作為該詐騙者收取詐騙款項之工具，並非為
    該詐欺者取得財物後，另為掩飾、隱匿詐欺所得之行為，亦
    即該詐欺取財之特定犯罪尚未發生、該犯罪所得即洗錢標的
    尚未產生，即無從認定被告主觀上明知該特定犯罪已存在，
    亦無從認定被告明知洗錢標的財產為犯罪所得，而主觀上萌
    生隱匿尚未發生之詐欺犯罪所得之洗錢故意，再者, 被告於
    本院審理供稱其僅受告知提供帳戶供匯款之用，並不清楚其
    帳戶對方如何使用（參見本院卷第35頁），檢察官亦未積極
    證明被告行為時主觀上認識本案帳戶可能作為收受、提領特
    定犯罪所得使用，他人提領後會產生遮斷資金流動軌跡以逃
    避國家追訴、處罰之效果，自不能僅因被告提供本案帳戶之
    行為遽論以幫助犯一般洗錢罪之罪責，此部分本應為被告無
    罪之諭知，惟公訴意旨認此部分與前開起訴為本院論罪科刑
    部分，具有想像競合犯之裁判上一罪關係，爰不另為無罪之
    諭知。
據上論斷，依刑事訴訟法第273條之1第1項、第299條第1項前段
，刑法第30條第1項前段、第2項、第339條第1項、第41條第1項
前段，刑法施行法第1條之1第1項，判決如主文。
本案經檢察官莊富棋提起公訴，檢察官林在培到庭執行職務。
中　　華　　民　　國　 111　 　年　　4  　月　　8 　　日
                    刑事第六庭法  官  雷雯華  
以上正本證明與原本無異。
如不服本判決應於收受送達後20日內向本院提出上訴書狀，並應
敘述具體理由。其未敘述上訴理由者，應於上訴期間屆滿後20日
內向本院補提理由書（均須按他造當事人之人數附繕本）「切勿
逕送上級法院」。
                              書記官  朱宮瑩
中　　華　　民　　國　　111 　年　　4 　　月　　8 　　日
附錄本案論罪科刑法條
刑法第339條
意圖為自己或第三人不法之所有，以詐術使人將本人或第三人之
物交付者，處 5 年以下有期徒刑、拘役或科或併科 50 萬元以
下罰金。
以前項方法得財產上不法之利益或使第三人得之者，亦同。
前二項之未遂犯罰之。
刑法第30條
幫助他人實行犯罪行為者，為幫助犯。雖他人不知幫助之情者，
亦同。
幫助犯之處罰，得按正犯之刑減輕之。